【裁判字號】    98,家聲,133
【裁判日期】    981216
【裁判案由】    撤銷禁治產
【裁判全文】
臺灣嘉義地方法院民事裁定             98年度家聲字第133號
聲  請  人  甲○○
上列聲請人聲請撤銷監護宣告（即原禁治產宣告）事件，本院裁
定如下：
  主    文
本院於民國九十六年五月三十一日以九十六年度禁字第六四號民
事裁定對於甲○○（女，民國○○○年○月○日生，身分證統一
編號：Ｚ000000000號，住嘉義市○區○○里○○○鄰
○○路一二六巷三十號五樓之二）之監護宣告（即原禁治產宣告
）應予撤銷。
程序費用由受監護宣告之人（即原禁治產人）負擔。
  理    由
一、按民法總則中華民國九十七年五月二日修正之條文施行前，
    已為禁治產宣告者，視為已為監護宣告；繫屬於法院之禁治
    產事件，其聲請禁治產宣告者，視為聲請監護宣告；聲請撤
    銷禁治產宣告者，視為聲請撤銷監護宣告；並均於修正施行
    後，適用修正後之規定，民法總則施行法第4條第2項定有明
    文。次按對於因精神障礙或其他心智缺陷，致不能為意思表
    示或受意思表示，或不能辨識其意思表示之效果者，法院得
    因本人、配偶、四親等內之親屬、最近一年有同居事實之其
    他親屬、檢察官、主管機關或社會福利機構之聲請，為監護
    之宣告；受監護之原因消滅時，法院應依前項聲請權人之聲
    請，撤銷其宣告，民法第14條第1、2項亦定有明文。再者，
    依民法規定得聲請監護宣告之人，於監護宣告之原因消滅後
    ，得聲請撤銷監護宣告，又撤銷監護宣告之聲請，專屬受監
    護宣告之人住所地之地方法院管轄，民事訴訟法第619條、
    第620條第1項亦分別定有明文。
二、聲請意旨略以：聲請人前經鈞院於96年5 月31日以96年度禁
    字第64號裁定宣告禁治產，現聲請人經延醫診治，已完全康
    復，能夠處理自己的事務，為此檢附財團法人天主教聖馬爾
    定醫院診斷證明書、戶籍謄本各1 份為證，爰依民事訴訴法
    第619 條之規定，聲請撤銷上開裁定對聲請人所為之禁治產
    宣告等語。
三、經查，本件聲請人係禁治產人（即受監護宣告人），其主張
    上開禁治產（監護宣告）原因已消滅之事實，並提出財團法
    人天主教聖馬爾定醫院診斷證明書1 份為證，而其前經本院
    為禁治產宣告乙節，已據本院依職權調閱96年禁字第64號禁
    治產宣告民事卷核閱無誤。又本院審驗聲請人甲○○之精神
    及心智狀況，在鑑定人前詢問甲○○年籍及何以聲請撤銷禁
    治產宣告，其答以：「如聲請狀所載，於65年10月10日生，
    身分證統一編號為Ｚ000000000號，目前已離婚一陣子，於91
    、92年時離婚，前夫是黃祥賓，結婚2 年多後離婚，94年離
    婚，之前有一些比較奇怪的妄想症，因為沒有固定服藥的關
    係，離婚後95年，我那時另外有男朋友，懷疑妹妹搶我男朋
    友，現醫生給的藥比較沒有副作用，所以按時服藥後覺得比
    較好，比較不會亂想，現在可以判斷哪些事符合事實，已經
    在這邊（聖馬爾定醫院）服藥2 年多了，都沒有間斷，因為
    監護關係，只有做工讀性質的工作，沒有勞健保等福利的工
    作。」等語，且參酌財團法人天主教聖馬爾定醫院精神科主
    治醫師楊志強對甲○○所為之鑑定結果，經醫生當場詢問聲
    請人地點、時間，拿出物件請其指明該物件，並對聲請人施
    以神經學的檢查（眼球運動等），經檢查是正常，並經鑑定
    人以數字請其為計算，計算能力屬正常，及要求其陳述蘋果
    與梨子有無相同，其判斷能力亦屬正常，其他日常生活判斷
    也屬正常，聲請人也表達其心情有點緊張，目前沒有幻聽及
    妄想，而認病患為一精神分裂症患者，經治療後，目前無幻
    聽、妄想存在，且精神狀態檢查顯示意識清楚、情緒有點緊
    張、言詞表達合宜，人、時、地、定向感正常，記憶力、判
    斷力、抽象思考能力、計算能力表現正常，智力測驗顯示智
    商為97（正常為90至120 ），也屬正常，就目前狀態而言具
    有工作能力，依其現況其意思表示及受意思表示都屬正常，
    也具有處理自身事務之能力等語，復經該醫院對甲○○所做
    之檢查，內容：個案為一名33歲女性，大學畢業，離婚，原
    為一名國小專任教師，四年前離職，且為本科精神分裂症患
    者，長期服用抗精神病藥物，個案表示約兩年前因病發傷人
    有傷害罪的官司，家屬擔心對方要錢，故向法院聲請禁治產
    ，今與家屬討論後，欲撤銷禁治產，故前往本院進行鑑定，
    測驗結果，個案於WAIS-III的結果顯示，目前一般認知功能
    可能屬於中等程度，FIQ ＝97，PR42，95％C1＝93-101，P
    IQ＝85，VIQ ＝107 ，PIQ 與VIQ 有顯著差異，可能是受到
    病情及長期服用抗精神病藥物的影響，推論個案病發前之認
    知功能應該屬於中上到優秀的程度，目前認知功能有顯著退
    化的可能，結論：相較於病前狀況，個案目前的認知功能有
    顯著退化的情形，但目前一般認知功能仍在中等程度，語文
    理解能力、記憶廣度、常識能力、語言抽象能力與算術能力
    皆在正常分數或以上，對於處理簡單的財務問題應該沒有顯
    著困難等語，此有本院98年12月4 日之勘驗筆錄及前揭醫院
    檢查報告單各1 份在卷可稽，足認聲請人先前因躁鬱症及精
    神分裂症遭本院為禁治產宣告（監護宣告）之原因已消滅，
    揆諸上開說明，聲請人聲請撤銷前開禁治產宣告（監護宣告
    ），為有理由，應予准許。
四、依民事訴訟法第622條第1 項，裁定如主文。
中    華    民    國    98    年    12    月    16    日
                        家事庭法  官  李文輝
上列正本係照原本作成。
如對本裁定抗告須於裁定送達後10日內向本院提出抗告狀，並繳
納抗告裁判費新臺幣1,000元。
中    華    民    國    98    年    12    月    16    日
                              書記官  黃秀嬌
關係人：乙○○○   住嘉義市○區○○里○○鄰○○路○段381號


司法院資訊處製作；財團法人民間司法改革基金會備份。
